臺灣高等法院民事判決
110年度上字第377號
上  訴  人  施幸江  
            施智強  



共      同
訴訟代理人  陳明欽律師
            鄭書暐律師
被  上訴人  林承祖即溢誠鐵材行



上列當事人間請求返還不當得利事件，上訴人對於中華民國109
年12月16日臺灣士林地方法院108年度重訴字第257號第一審判決
提起上訴，本院於111年1月18日言詞辯論終結，判決如下：
    主      文
上訴駁回。
第二審訴訟費用由上訴人負擔。
    事實及理由
壹、程序方面
    被上訴人經合法通知未於言詞辯論期日到場，核無民事訴訟
    法第386條所列各款情形，爰依上訴人之聲請，由其一造辯
    論而為判決。
貳、實體方面
一、上訴人主張：上訴人施幸江、施智強（下合稱上訴人，分別
    時各稱其名）分別於民國79年7月20日、98年4月17日，登記
    取得臺北市○○區○○段○小段000地號土地（下稱系爭土地）之
    所有權，權利範圍各為5686/14400、3843/72000。詎被上訴
    人竟未經全體共有人同意，以臺北市○○區○○街00○0號房屋(
    下稱系爭房屋)無權占用系爭土地如附圖所示B1至B3範圍(面
    積共計130.79平方公尺)，而受有相當於租金之不當得利。
    爰依民法第179條規定，請求被上訴人再分別給付施幸江、
    施智強新臺幣(下同)409,334元、55,331元，及均自民國108
    年12月18日起至清償日止，按年息5%計算之利息，並自108
    年3月25日起至騰空返還系爭土地之日止，按月再給付施幸
    江、施智強7,519元、1,016元。
二、被上訴人則以：其係向訴外人陳桂蘭承租系爭土地及其上之
    鐵皮屋，陳桂蘭亦有與地主之一林海瑞簽訂租約，故並非不
    當得利，上訴人應與陳桂蘭協商，而非逕向被上訴人請求返
    還不當得利等語，資為抗辯。
三、上訴人於原審請求被上訴人分別給付施幸江、施智強703,18
    3元、95,052元，及均自民事聲明更正暨聲請調查證據狀送
    達翌日即108年12月18日起至清償日止，按年息5%計算之利
    息，並自起訴狀繕本送達翌日即108年3月25日起至騰空返還
    系爭土地之日止，按月給付施幸江、施智強12,532元、1,69
    4元，原審就上訴人前開請求，為其一部勝訴、一部敗訴之
    判決，即判命被上訴人應給付施幸江、施智強各293,849元
    、39,721元，及均自108年12月18日起至清償日止，按年息5
    %計算之利息，並自108年3月25日起至騰空返還系爭土地之
    日止，按月給付施幸江、施智強各5,013元、678元，並分別
    為准、免假執行之諭知，另駁回上訴人其餘之訴及假執行之
    聲請。上訴人就其敗訴部分不服，提起上訴，聲明：㈠原判
    決關於駁回後開第2至5項部分之訴及該部分假執行之聲請均
    廢棄。㈡被上訴人應再給付施幸江409,334元，及自108年12
    月18日起至清償日止，按年息5%計算之利息。㈢林承祖應自1
    08年3月25日起至騰空返還系爭土地之日止，按月再給付施
    幸江7,519元。㈣林承祖應再給付施智強55,331元，及自108
    年12月18日起至清償日止，按年息5%計算之利息。㈤林承祖
    應自108年3月25日起至騰空返還系爭土地之日止，按月再給
    付施智強1,016元（原判決關於命被上訴人為前揭給付部分
    ，未據被上訴人不服提起上訴；另上訴人對原審被告林政翰
    、陳碧霜、林政緯、林玉欣提起上訴部分，業經調解成立，
    均非本件審理範圍）。
四、上訴人主張施幸江、施智強分別自79年7月20日、98年4月17
    日起，登記為系爭土地之所有權人，權利範圍各5686/14400
    、3843/72000；又系爭房屋坐落於系爭土地如附圖所示B1至
    B3範圍(面積共計130.79平方公尺)等情，業據其等提出土地
    登記第一類謄本(見原審卷一第322、331頁)為證，並經原法
    院會同臺北市中山地政事務所人員至系爭土地勘驗測量無誤
    ，有該院108年9月24日勘驗筆錄(見原審卷一第356-368頁)
    及複丈成果圖(見原審卷一第374、375頁)等在卷可稽，被上
    訴人就此亦無爭執，自堪信為真實。
五、按無法律上之原因而受利益，致他人受損害者，應返還其利
    益。雖有法律上之原因，而其後已不存在者，亦同，民法第
    179條定有明文。又無權占有他人之土地，可能獲得相當於
    租金之利益，為社會通常之觀念（最高法院61年台上字第16
    95號判決意旨參照）。經查：
　㈠上訴人主張其等為系爭土地之共有人，權利範圍各為5686/14
    400、3843/72000，又林承祖無權占用系爭土地如附圖所示B
    1、B2、B3範圍，面積共計130.79平方公尺，而受有相當於
    租金之不當得利，並致上訴人受有損害等情，業經原審認定
    屬實，並認上訴人得依民法第179條規定，請求被上訴人給
    付如原判決主文第1至4項所示之金額，且被上訴人就原判決
    前述命其為給付部分，並未聲明不服提起上訴，應已確定。
    是關於上訴人得因前揭事由，請求被上訴人給付不當得利乙
    節，被上訴人應不得再為爭執，本院亦不得為相異之認定，
    而僅得就上訴人之上訴部分，即除原判決判命被上訴人應為
    給付之金額外，上訴人得否請求被上訴人再為給付部分，予
    以審酌認定；至被上訴人所稱其並無不當得利等抗辯，則無
    須審究，合先敘明。
　㈡再按城市地方房屋之租金，以不超過土地及其建築物申報總
    價額年息百分之十為限。約定房屋租金，超過前項規定者，
    該管市、縣政府得依前項所定標準強制減定之。前開規定於
    租用基地，建築房屋，均準用之，土地法第97條第1項、第1
    05條分別定有明文。基地租金之數額，除以基地申報地價為
    基礎外，尚須斟酌基地之位置，工商業繁榮之程度，承租人
    利用基地之經濟價值及所受利益等項，並與鄰地租金相比較
    ，以為決定，並非必達申報總地價年息百分之十最高額（最
    高法院68年台上字第3071號判決意旨參照）。上訴人雖以系
    爭土地位於臺北市○○區○○街、○○街交叉路口旁，附近有公車
    、捷運站，並有公園綠地、游泳池、健身房等休憩設施，距
    離○○高中、○○○○○僅需約5分鐘車程，交通及生活機能甚為便
    利，周遭亦有新建之辦公大樓，且有建設公司集團投入開發
    等情，主張被上訴人占用系爭土地之不當得利，應以申報地
    價年息10%計算，方屬適當云云，然查，系爭土地位於臺北
    市○○區，地處高速公路與基隆河之間，附近土地多供工廠廠
    房、修車廠使用，較乏學校、市場、商店、餐廳等民生設施
    ，生活機能欠佳，距離最近之捷運○○站或捷運○○站、捷運○○
    站均有約2公里之路程，又步行10分鐘內雖可達公車站，惟
    公車路線不多，以大眾交通工具之利用而言較為不便，且近
    來附近土地雖有新建之辦公大樓落成及開發中之建案，然關
    於前述民生及交通設施尚未見顯著之發展改變等情，有原審
    勘驗筆錄、現場照片、網路地圖資料等在卷可憑(見原審院
    卷一第356-368、62-69、316頁、本院卷第107-109、179-19
    9頁)，是本院經整體衡量系爭土地所在位置、環境、開發程
    度、生活機能、交通狀況、工商繁榮程度等一切情狀，認該
    地之經濟價值及使用利益，尚未能與臺北市內其他業經高度
    開發之繁榮區域相提並論，而仍應以申報地價年息4%計算相
    當於租金之不當得利，較為允適。上訴人以前揭理由，主張
    應以申報地價年息10%計算相當於租金之不當得利，尚難認
    可取。
　㈢又查，系爭土地於103年1月、105年1月、107年1月之公告地
    價分別為每平方公尺30,200元、39,800元、36,400元，有系
    爭土地之歷年公告地價表附卷足考（見原審卷一第30頁）。
    準此，上訴人請求被上訴人應就103年3月25日起至108年3月
    24日止占用系爭土地期間，分別給付施幸江、施智強相當於
    租金之不當得利293,849元、39,721元（計算式詳如附表，
    元以下四捨五入，下同），及自民事聲明更正暨聲請調查證
    據狀送達翌日即108年12月18日（見原審卷二第200頁）起至
    清償日止，按年息5%計算之利息；暨自起訴狀繕本送達翌日
    即108年3月25日（見原審卷一第94頁）起至騰空返還系爭土
    地之日止，按月分別給付施幸江、施智強5,013元、678元（
    計算式詳如附表），為有理由，應予准許；至其逾此範圍之
    請求，則非有據，無從准許。
六、綜上所述，上訴人依民法第179條規定，請求被上訴人應再
    分別給付施幸江、施智強409,334元、55,331元，及均自108
    年12月18日起至清償日止，按年息5%計算之利息，並自108
    年3月25日起至騰空返還系爭土地之日止，按月再給付施幸
    江、施智強7,519元、1,016元，非屬正當，不應准許。從而
    原審所為上訴人敗訴之判決，並無不合。上訴論旨指摘原判
    決此部分不當，求予廢棄改判，為無理由，應駁回其上訴。
七、本件事證已臻明確，兩造其餘之攻擊或防禦方法及所用之證
    據，經本院斟酌後，認為均不足以影響本判決之結果，爰不
    逐一論列；另上訴人聲請至系爭土地履勘，經核亦無必要，
    均附此敘明。
八、據上論結，本件上訴為無理由，依民事訴訟法第449條第1項
    、第78條、第463條、第385條第1項前段，判決如主文。
中　　華　　民　　國　　111 　年　　2 　　月　　15　　日
                  民事第二十庭  
                        審判長法  官  周祖民
                              法  官  張永輝
                              法  官  馬傲霜

附表
編號 占用系爭土地之期間 每平方公尺申報地價 占用面積 (平方公尺) 年息 不當得利數額 計算式（施幸江、施智強應有部分各為5686/14400、3843/720000）   1 103年3月25日至104年12月31日（共計1年又282日） 30,200元 130.79 4% 施幸江：88,468元 施智強：11,959元 施幸江：〔30200×0.8× 130.79×4％ ×（1＋282/365）〕× 5686/14400＝88468 施智強：〔30200×0.8× 130.79×4％ ×（1＋282/365）〕× 3843/72000＝11959   2 105年1月1日至106年12月31日（共計2年） 39,800元 130.79 4% 施幸江：131,547元 施智強：17,782元 施幸江：(39800×0.8× 130.79×4％ ×2）× 5686/14400＝131547 施智強：(39800×0.8× 130.79×4％ ×2）× 3843/72000＝17782   3 107年1月1日至108年3月24日（共計1年又83日） 36,400元 130.79 4% 施幸江：73,834元 施智強：9,980元 施幸江：〔36400×0.8× 130.79×4％ ×（1＋83/365）〕× 5686/14400＝73834 施智強：〔36400×0.8× 130.79×4％ ×（1＋83/365）〕× 3843/72000＝9980 合計     施幸江：293,849元 施智強：39,721 施幸江：88468＋131547＋73834＝293849 施智強：11959＋17782＋9980＝39721   4 108年3月25日至騰空返還系爭土地之日止 36,400元 130.79 4% 施幸江：每月5,013元 施智強：每月678元 施幸江：〔36400×0.8× 130.79×4％ ÷12× 5686/14400＝5013 施智強：〔36400×0.8× 130.79×4％÷12〕× 3843/72000＝678 

正本係照原本作成。
不得上訴。
中　　華　　民　　國　　111 　年　　2 　　月　　15　　日
    　　　　　　　　　　　　　書記官  崔青菁